【裁判字號】    99,易,279
【裁判日期】    991129
【裁判案由】    恐嚇取財
【裁判全文】
臺灣士林地方法院刑事判決              99年度易字第279 號
公  訴  人  臺灣士林地方法院檢察署檢察官
被      告  林國光
選任辯護人  吳玲華律師（法律扶助律師）
            林士祺律師
上列被告因恐嚇取財案件，經檢察官提起公訴（98年度調偵字第
542 號），本院判決如下：
    主  文
林國光意圖為自己不法之所有，以恐嚇使人將本人之物交付，未
遂，處有期徒刑伍月，如易科罰金，以新臺幣壹仟元折算壹日。
又意圖為自己不法之所有，以恐嚇使人將本人之物交付，未遂，
處有期徒刑陸月，如易科罰金，以新臺幣壹仟元折算壹日。應執
行有期徒刑拾月，如易科罰金，以新臺幣壹仟元折算壹日。
    事  實
一、林國光與楊麗勉原為男女朋友，然因理念不合，多次討論分
    手事宜，詎林國光竟意圖為自己不法之所有，於民國98年6
    月5 日晚上，在楊麗勉位於臺北市大同區○○○路360 之2
    號14樓之6 與林國光同居之住處內，向楊麗勉告以：「要分
    手，一定要拿新臺幣（下同）100 萬元作為分手費，若是不
    給，會跟妳沒完沒了，不要想在這個地方混下去」，以此加
    害生命、身體、財產之事恐嚇楊麗勉，楊麗勉雖未心生畏怖
    ，然因不堪其擾，故允諾之，於翌（6 ）日，自其台新銀行
    新莊分行帳號：00000000000000號帳戶內提領100 萬元現金
    交與林國光，然林國光於同年6 月8 日返還該100 萬元，並
    向楊麗勉告稱不想就這樣分手等語。林國光嗣於98年6 月15
    日晚間，在上址內，因細故與楊麗勉再生爭執，另行起意，
    基於為自己不法之所有之意圖，向楊麗勉告稱：「要拿100
    萬元，不要再這樣下去，要分手，如果不給錢，要給妳毀容
    」，以此加害身體之事恐嚇楊麗勉，楊麗勉雖未生畏懼之心
    ，然為求分手，仍應允之，於翌（16）日上午，又自其上揭
    帳戶內提領100 萬元現金交給林國光。
二、案經楊麗勉訴由臺北市政府警察局大同分局報告臺灣士林地
    方法院檢察署檢察官偵查起訴。
    理  由
壹、證據能力之判斷：
  (一)被告以外之人，於審判外之言詞或書面陳述，除法律有規定
    者外，不得作為證據，刑事訴訟法第159 條第1 項定有明文
    。被告以外之人（包括證人、鑑定人、告訴人、被害人及共
    同被告等）於審判外之言詞或書面陳述，即所謂傳聞證據，
    由於傳聞證據有悖法院直接審理及言詞審理之精神，妨礙當
    事人之反對詰問權，影響程序正義之實現，除法律有規定者
    （例如同法第159 條第2 項、同法第159 條之1 至之5 、同
    法第206 條等）外，原則上不具證據能力。查本件證人即告
    訴人楊麗勉於警詢時之證詞，係屬審判外之陳述，又無刑事
    訴訟法第159 條之1 至之5 所定得例外作為證據之情形存在
    ，被告之辯護人又爭執證人前開證述，認無證據能力，是本
    院認證人楊麗勉於警詢時之證詞無證據能力，未採為本案判
    斷之依據。
  (二)再按刑事被告詰問證人之權利，係憲法所保障之基本人權及
    訴訟權基本內容之一，不容任意剝奪；其於現行刑事訴訟制
    度之設計，則以刑事訴訟法第166 條以降規定之交互詰問為
    實踐，藉賦予當事人在公判庭當面輪流盤問證人，以求發見
    真實之機會，而辨明供述證據之真偽。然此項詰問規定，屬
    於人證之調查，與刑事訴訟法第164 條規定證物應提示辨認
    或告以文書要旨，第165 條所定筆錄文書應宣讀（交付閱覽
    ）或告以要旨等物證之調查，同屬調查證據程序之一環。偵
    查中檢察官為蒐集被告犯罪證據，訊問證人旨在確認被告嫌
    疑之有無及內容，與審判期日透過當事人之攻防，調查證人
    以認定事實之性質及目的有別。偵查中訊問證人，法無明文
    必須傳喚被告使之得以在場；刑事訴訟法第248 條第1 項前
    段雖規定「如被告在場者，被告得親自詰問」，事實上亦難
    期被告有於偵查中行使詰問權之機會。此項未經被告詰問之
    被告以外之人於偵查中向檢察官所為之陳述，被告於審判中
    非不得放棄對原供述人之反對詰問權，刑事訴訟法第288 條
    第2 項前段規定「審判長對於準備程序中當事人不爭執之被
    告以外之人之陳述，得僅以宣讀或告以要旨代之」，即明斯
    旨。從而，該未經被告詰問之被告以外之人於偵查中向檢察
    官所為之陳述，除顯有不可信之情況者外，依刑事訴訟法第
    159 條之1 第2 項規定，係屬有證據能力，但為未經完足調
    查之證據。當事人對於詰問權既有處分之權能，則此項詰問
    權之欠缺，非不得於審判中由被告行使以補正，而完足為經
    合法調查之證據（最高法院96年度台上字第1870號判決可佐
    ）。查證人楊麗勉於98年10月22日偵訊時向檢察官所為陳述
    ，業經依法具結在案，且觀諸該筆錄製作時之情況，亦無顯
    不可信之情況存在，本院於99年11月15日審理期日復已傳喚
    證人到庭，給予被告及其辯護人充分行使反對詰問權之機會
    ，依前開說明，證人前揭偵訊時之證言，自有完足之證據能
    力，被告之辯護人徒以證人受偵訊時未經被告反對詰問而爭
    執其於偵訊時證言之證據能力，即非可採。
  (三)又按存摺係作為存、提款之用，存摺之製作人係銀行行員，
    就存、提款紀錄以機械式記錄方式列印在存摺內，作為存款
    戶存、提款之憑證，並非被告以外之人於審判外之言詞或書
    面陳述，自非傳聞證據，並無刑事訴訟法第159 條傳聞法則
    之適用，且因無其他違背法定程序而取證之情形，依刑事訴
    訟法第158 條之4 反面解釋，本案之告訴人提出之台新銀行
    新莊分行存摺影本自有證據能力。
貳、實體部分：
一、訊據被告林國光矢口否認有何恐嚇取財之犯行，辯稱：伊有
    與楊麗勉吵架，但未恐嚇她；98年6 月6 日那天，伊並未收
    到楊麗勉的100 萬元，而同年6 月16日，伊固然有收到楊麗
    勉交付之100 萬元現金，但那是她自願給付的分手費，給伊
    做生意用，伊賺了錢就會返還云云。惟查：
  (一)上揭事實，業據證人即告訴人楊麗勉於偵、審中分別結證明
    確（參偵卷第92頁及本院卷99年11月15日審判筆錄），復有
    告訴人台新銀行新莊分行帳號00000000000000號帳戶存摺影
    本在卷足憑（詳偵卷第29、30頁）。告訴人已以證人身分具
    結作證，以擔保證言之真實性及憑性，在負擔偽證重罪處罰
    之心理壓力，已能提高證人之責任心及警戒心，其自當為誠
    實之陳述，且觀之證人楊麗勉證述被告如何出言恫稱：「要
    分手，一定要拿100 萬元作為分手費，若是不給，會跟妳沒
    完沒了，不要想在這個地方混下去」、「要拿100 萬元，不
    要再這樣下去，要分手，如果不給錢，要給妳毀容」各節，
    所證具體明確，前後一致，被告亦一度坦承：伊與告訴人吵
    架時有講過這樣的話等語在卷，可見證人所述非虛，其並非
    設詞誣陷，被告確有出言表示上開內容，至為明顯。另佐以
    卷附告訴人台新銀行新莊分行存摺影本所示之內容，其上明
    確載有98年6 月6 日提領100 萬元現金，同年6 月8 日存入
    92萬元現金，同年6 月16日復提領現金100 萬元，對照證人
    之證詞及上揭存、提款紀錄，益徵證人所述其2 次自銀行帳
    戶內各提領100 萬元交付與被告各情，洵屬實在，被告確實
    分別取得告訴人所交付之100 萬元現金，其中第1 次之100
    萬元於2 日後曾返還給告訴人。
  (二)再查，依證人楊麗勉及被告於本院審理時所述參互以觀，可
    知渠等2 人於8 年交往期間，係由告訴人提供房子供2 人居
    住，日常生活花費大部分亦由告訴人負擔，此外，告訴人並
    未積欠被告債務，另質之證人楊麗勉復明白陳稱：其並非心
    甘情願給被告系爭款項等語在卷，可見被告所取得告訴人所
    交付之金錢，應具有不法所有之意圖，並不因為各該款項之
    名義上是否為男女朋友分手費用或被告自稱用於做生意及賺
    錢之後是否欲返還所取得款項，而有影響。然就告訴人交付
    各100 萬元財物之原因為何，訊之證人楊麗勉結證稱：伊1
    個女孩子自己住在臺北市○○○路住處，一直在那邊工作、
    出入，被告2 次都有講這些話，罵得很兇時，伊心裡當然會
    怕，但講到後來，被告用軟的，伊就不會害怕了；是被告說
    伊要分手，要伊給被告分手費等語明確（本院99年11月15日
    審判筆錄第6 、7 頁），查證人雖與被告曾為男女朋友，然
    已於98年6 月16日分手，2 人之間已無男女情誼，且告訴人
    自98年8 月19日警詢時對本案提出告訴，期間更多次出庭應
    訊，至今已有1 年多時間，衡情與被告利害相反，應無曲意
    迴護被告之可能，此部分對被告有利之證言應堪採信，準此
    ，被告雖曾2 次出言恫嚇，告訴人亦2 次交付各100 萬元款
    項與被告，但顯然並非由於告訴人心生畏怖所致，要不得以
    恐嚇既遂罪論科，惟被告既已著手於恐嚇取財之行為，應論
    以恐嚇取財未遂罪（最高法院81年度台上字第867 號判決意
    旨參照）。
  (三)至於被告之辯護人質疑告訴人於98年6 月5 日若遭被告恐嚇
    ，為何未即刻報案，仍與被告居住至同年6 月16日分手，顯
    見其未受恐嚇云云。然證人楊麗勉於本院審理中已明白證稱
    ：因為第1 次付了100 萬元之後，被告說不想分手，就把錢
    返還，第2 次付錢之後，被告搬離同居處所，分手後平安無
    事，可是後來被告被伊朋友許懷介綁架，誤認係伊指使，對
    伊提出告訴，伊認為與自己無關，且自己付了錢還要被告，
    才會對被告提出恐嚇取財之告訴等語，是告訴人已合理解釋
    本件提出告訴之前因後果，況且，告訴人並未因被告之恫嚇
    言詞而完全心生畏怖，已如前述，則其基於何種原因與被告
    繼續同住？何以未於第一時間提出告訴？乃告訴人依當時之
    各項情況而為自主之決定，並無法遽然以此為對被告有利之
    認定。
  (四)綜上所述，本件事證明確，被告所辯不足採信，其犯行洵堪
    認定，均應依法論科。
二、核被告所為，均係犯刑法第346 條第3 項、第1 項之恐嚇取
    財未遂罪。被告已著手於犯罪行為之實行，但因告訴人主觀
    上非因被告恐嚇犯行致心生畏怖而交付財物，為未遂犯，爰
    依刑法第25條第2 項規定，按既遂犯之刑減輕之。公訴意旨
    認被告2 次所為係犯恐嚇取財既遂罪，容有未洽，然此僅係
    犯罪狀態不同，不生變更起訴法條問題，併此指明。被告所
    犯上開2 罪，犯意各別，行為互殊，應予分論併罰。爰審酌
    被告未曾有犯罪科刑執行紀錄，有臺灣高等法院被告前案紀
    錄表在卷可按，素行良好、智識程度為高中畢業、與告訴人
    為同居多年男女朋友，分手時當應思及往日情份，好聚好散
    ，然被告竟以恐嚇手段，不法取財，告訴人雖未心生畏怖，
    仍2 次給付金錢各高達100 萬元、被告於第1 次得款後，嗣
    將100 萬元返還，但犯罪後始終否認犯行，難認具有悔意、
    告訴人於審理時表示願與被告和解，請求返還100 萬元，惟
    因被告並無資力，無法達成和解等一切情狀，分別量處如主
    文所示之刑，併諭知易科罰金之折算標準，並定其應執行之
    刑，且依刑法第41條第8 項規定，諭知易科罰金之折算標準
    。
據上論斷，應依刑事訴訟法第299 條第1 項前段，刑法第346 條
第3 項、第1 項、第25條第2 項、第41條第1 項前段、第8 項、
第51條第5 款，刑法施行法第1 條之1 第1 項、第2 項前段，判
決如主文。
本案經檢察官朱學瑛到庭執行職務。
中    華    民    國    99    年    11    月    29    日
                  刑事第二庭審判長法  官  王梅英
                                  法  官  李冠宜
                                  法  官  黃潔茹
以上正本證明與原本無異。
如不服本判決應於收受判決後10日內向本院提出上訴書狀，並應
敘述具體理由。其未敘述上訴理由者，應於上訴期間屆滿後20日
內向本院補提理由書（均須按他造當事人之人數附繕本）「切勿
逕送上級法院」
                                  書記官  夏珍珍
中    華    民    國    99    年    11    月    29    日
附錄本案論罪科刑法條：刑法第346 條第3 項、第1 項

司法院資訊處製作；財團法人民間司法改革基金會備份。
